---
title: "Tutorial: Introducción a R   "
author: "Camilo Vieira y Gabriel García"
output: learnr::tutorial
runtime: shiny_prerendered
---

```{r setup, include=FALSE} 
library(learnr)
library(httr)
library(rmarkdown)
library(ggplot2)
litReview <- read.csv2("../../datos/litReviewData.csv", header=TRUE, sep=";")
datos <- read.csv2("../../datos/litReviewData.csv", header=TRUE, sep=";")
datosIntroEst <- data.frame(datos$CVG,datos$Venue,datos$Author)
desempenio <- read.csv("../../datos/desempenio.csv",header=TRUE,sep=";")
colnames(datosIntroEst) <- c("Sala de Conferencias","Tema","Exponente")
edades <- c(12,23,34,23,34,50,23,45,23,15,17,19)
api_url <- "https://informaticaeducativa.cf/echidnapi"
#api_url <- "localhost:3500"
get_api_url <- function (relative) {
  return(paste(api_url,relative,sep=""))
}
knitr::knit_hooks$set(send_code_data = function(before,options,name) {
  if (!before) {
      url <- get_api_url("/api/v1/record/")
    args <- list(
      document="IntroEstadistica Viera y Garcia",
      q_id=options$label,
      answer=paste(options$code, collapse='\n' )
    )
    # "session_id":"',sessionId_,'",
    requestBody = jsonlite::toJSON(args, auto_unbox=TRUE)
    r <- POST(url,body = requestBody, content_type("application/json"))
  }
}
)
knitr::opts_chunk$set(send_code_data = TRUE)
#knitr::opts_chunk$set(echo = FALSE)

```

```{r, context="data",echo=FALSE}
r <- GET(get_api_url("/api/v1/session"))
session<-content(r,as="parsed")
sessionId_ <- session$data$session_id
rm(r)
rm(session)
```

```{r,context="server"}
observe({  
  url <- getDefaultReactiveDomain()$clientData$url_search
  email <- strsplit(url,split="=")[[1]][2]
  if (!is.na(email)){
    url <- paste(get_api_url("/api/v1/session/"),sessionId_,sep="")
    requestBody = paste0('{"userId":"',email,'"}')
    r <- PUT(url,body = requestBody, content_type("application/json"))
    r<-content(r,as="parsed")
  }
})
```

#### Derechos de uso
Estos materiales fueron creados con propósitos educativos. Tienen licencia creative commons, y pueden ser usados con la referencia adecuada.


## Intro a R

#### Objetivos de Aprendizaje
Al finalizar esta actividad, estarás en capacidad de: 

* Crear variables, asignar y leer valores hacia/desde dichas variables
* Hacer cálculos simples entre variables/valores
* Convertir el tipo de dato de las variables.
* Crear e invocar funciones que hagan cálculos sencillos
* Generar gráficas a partir de un conjuto de datos

### Variables

El símbolo *<-* asigna un valor a una variable
Por ejemplo, si queremos asignar el valor 5 a la variable *'y'*, hacemos:

```{r varAsignacion, exercise=TRUE }
y <- 5
# Y si queremos ver el valor contenido de la variable la ponemos sola:
y
```


```{r prepare-XY}
y <- 5
x <- y*2
```

Ahora podemos usar la variable *y*. En el siguiente bloque, multiplicamos *y* por 2, y luego lo asignamos a la variable x.

```{r varOp, exercise=TRUE, exercise.setup = "prepare-XY"}
 
y*2
# Como no asignamos la operación a ninguna variable, y tendrá el mismo valor.
y
# Ahora guardaremos el resultado en otra variable llamada 'x':
x <- y*2
# Veamos el valor de 'x'
x

```


### Actividad 

* Divide 'x' entre 'y'  y asigna el resultado a la variable *a* y verifica que *a* tiene el valor correcto

```{r primeraActividad, exercise=TRUE, exercise.setup = "prepare-XY"}

```

```{r primeraActividad-check, exercise.eval=TRUE}
grade_result(
  pass_if(~identical(.result,2))
)
```

<div id="primeraActividad-hint">
**Pista:** Utiliza la flecha para asignar variable p.e: **a <- 3**
</div>
```{r primeraActividad-hint, exercise.eval=TRUE}
print('')
```

### Aritmética
Otros operadores que pueden ser usados son : `+`, `-`, `/`, y `^`. x^2 quiere decir *x al cuadrado*.

```{r varArithmetic, exercise=TRUE, exercise.setup = "prepare-XYZ"}
x^2

# Si quisieras hallar la raíz de un valor utilizamos la funcion sqrt()

sqrt(x)

#  Una función es un grupo de instrucciones a las cuales les asignamos un nombre

```

### Vectores

Ahora vamos a trabajar con otro tipo de variables. Vamos a crear un listado de datos llamado *vector*.
Un vector es una lista de datos almacenada en una &uacute;nica variable. Para crear un vector, usamos la instrucci&oacute;n *c()*:
```{r crearVector, exercise=TRUE, exercise.setup = "prepare-XY"}
z <- c(1.1, 9, pi, 5 , 6, 7, 8) 
# ¿Qué significa tener 'pi' dentro del vector?

# Miremos el valor de la variable z
z

```

Este vector puede ser usados para crear otros más grandes. Por ejemplo, si queremos crear un vector con todos los valores en *z*,
pero que tambén incluya los valores  'x' y  'y', hacemos lo siguiente:
```{r prepare-XYZ}

y <- 5
x <- y*2
z <- c(1.1, 9, pi, 5 , 6, 7, 8) 
```

```{r compositeVector, exercise=TRUE, exercise.setup = "prepare-XYZ"}

c(x,z,y)
```

Como podemos ver, x tenía un valor de 10 y y tenía un valor 5, al utilizar el comando _c()_ nos unío esos valores a la lista z en su respectivo orden.

### Actividad

* Modifica el programa anterior para crear un vector con todos los valores de *z* dos veces, y el valor de 'x' en el medio.


```{r prepare-ejv1}
y <- 5
x <- y*2
z <- c(1.1, 9, pi, 5 , 6, 7, 8) 
```

```{r ejerciciosVector1, exercise=TRUE, exercise.setup = "prepare-ejv1"}

```

```{r ejerciciosVector1-check}
grade_result(
  pass_if(~identical(.result,print(c(z,x,z))))
)
```

<div id="ejerciciosVector1-hint">
**Pista:** El contenido de tu vector debe ser el siguiente: _1.1, 9, 3.141593, 5 , 6, 7, 8, 10, 1.1, 9, 3.141593, 5 , 6, 7, 8._
</div>

¿Qué ocurre si multiplicamos un vector por un número?

```{r demostracionVector1, exercise=TRUE, exercise.setup = "prepare-ejv1"}
z * 2 + 100
```

```{r prepare-Matrix}
mi_vector <-1:20
dim(mi_vector)<-c(4,5)
mi_matrix <- mi_vector
students <- c('Charlie','Hayden','Alex','Ben')
randNumbers <- rnorm(20)
```


### Help - Ayuda
Cada que tengas una pregunta sobre una función de R, puedes acceder a toda su información usando '?' antes de cada función. Por ejemplo, si quieres saber qué; hace la función *mean*:

```{r helpMean, exercise=TRUE, exercise.setup = "prepare-XYZ"}
?mean
```


### Actividad

¿Cuántos elementos hay en 'z'?

```{r ejerciciosMatriz1,exercise=TRUE, exercise.setup="prepare-ejv1"}

```

```{r ejerciciosMatriz1-check}
grade_result(
  pass_if(~identical(.result,print(length(z))))
)
```

<div id="ejerciciosMatriz1-hint">
**Pista:** Utiliza la función length para averiguar este valor.
</div>




### Funciones

Como ya has visto, podemos invocar funciones existentes como *sqrt*  para hacer ciertas tareas.
Hay muchas funciones en R, y cada vez que quieras hacer algo, *debes comenzar por buscar si ya existe alguna función para ésto.*

Aquí tenemos una lista de funciones que hemos visto y también que son frecuentemente usadas.

- cbind()
- c()
- dataframe()
- rnorm()
- length()
- sqrt()

Por ejemplo, para obtener un vector con 20 numeros random distribuidos usamos rnorm()
```{r randomNumbers, exercise=TRUE, exercise.setup = "prepare-Matrix"}
randNumbers <- rnorm(20)
randNumbers
```
### Actividad

Encuentra la función que te permita encontrar el valor mínimo en randNumbers

```{r randomNumbersActivity, exercise=TRUE, exercise.setup="randomNumbers"}
  
```

```{r randomNumbersActivity-check}
grade_result(
  pass_if(~identical(.result,min(randNumbers)))
)
```

<div id="randomNumbersActivity-hint">
**Pista:** Ve a google y busca 'Hallar el menor valor de una lista en R'.
</div>

### Medidas de tendencia central en R

Ahora veremos cuales son los comandos para las medidas de tendencia central más comunes en R

- mean()
- median()
- sd()

Sin embargo, no siempre es necesario sacar estos valores individualmente debido a que hay un comando _summary()_ el cual nos calcula todas estas medidas y más información acerca de un conjunto de datos:

```{r summary, echo=TRUE}
desempenio
summary(desempenio)
```

### Preguta

```{r letter-a, echo=FALSE}
question("¿Qué hace la función mean?",
  answer("Calcula la mediana"),
  answer("Calcula la desviación estandar"),
  answer("Calcula la media", correct = TRUE),
  answer("Calcula un resumén del conjuto de datos")
)
```

Puedes usarla con el vector *z*, así:

```{r computeMean, exercise=TRUE, exercise.setup = "prepare-ejv1"}

mean(z)

```

### Actividad 

Averigue cual es la función para calcular la moda en R y calcule la moda en el conjuto llamado 'edades'.

```{r computeModa, exercise=TRUE, exercise.setup = "prepare-ejv1"}
edades

```


### Gráficas

Hay muchas maneras de crear gráficas en R. Por ejemplo, puedes crear un histograma con la función *hist*. Sin embargo, la mayoría de graficas realizadas en R hoy en día se hacen con la librearía *ggplot* . 
Vamos a cargar la libreria *ggplot*

```{r loadLibrary, exercise=FALSE, exercise.eval=TRUE}
library(ggplot2)
```


Ahora vamos a cargar datos que están alojados en nuestro servidor.

```{r readLItData, exercise=TRUE}
# The data is stored in a variable called litReview
litReview <- read.csv2("../../datos/litReviewData.csv", header=TRUE, sep=";")
```

### Actividad

Primero veamos algunas columnas de nuestro conjunto de datos. 

```{r showVieiraData, exercise=TRUE}
litReview
```

Un pequeño recuerdo de la información de las columnas.

* Connection to Visualization Background (CVG)

* Connection to Educational Theories (CET)

* Sophistication of the Visualization (SoV)

* Venue - Revista o conferencia donde fue publicado

* Author - Primer Autor de la publicación



#### Haciendo las gráficas

 La función ggplot solo funcionara si le especificamos sus ejes *x* y  *y*.

 Por ejemplo, en la siguiente instucción, CET será nuestro eje X, y SoV será nuestro eje y.. 

 Veamos que pasa cuando lo corremos.

```{r createGGplot, exercise=TRUE}
ggplot(litReview, aes(x=CET, y=SoV))
```

### Activity
¿Por qué utilizamos el comando aes() dentro de la función?

```{r showHelp, exercise=TRUE}
?aes() # Esta funcion describre como las variables serán usadas dentro de la visualización.
       # Todo lo que querramos añadir en la visualización deberá estar acá.
```

Ahora necesitamos decirle a ggplot la clase de gráfica que queremos.

```{r addGeomPoint, exercise=TRUE}
ggplot(litReview, aes(x=CET, y=SoV))+
  geom_point()  # Añadiendo está linea le estamos indicando que queremos un gráfico de disperción
```
#### Aquí hay otros tipos de gŕáfica:

* geom_point() ==> Gráfico de dispersión

* geom_bar() ==> Gráfico de barra.

* geom_line() ==> Gráfico de linea.

* geom_histogram() ==> Histograma.

Cada función requerirá diferentes variables dentro del comando aes(). Por ejemplo, para gráficas un histograma, solo necesitamos la variable x:

```{r addGHistogram, exercise=TRUE}
ggplot(litReview, aes(x=CET))+
  geom_histogram()
```

Aquí tenemos un cheatsheet con más información acerca de las gráficas.

https://www.rstudio.com/wp-content/uploads/2015/03/ggplot2-cheatsheet.pdf

### Activity 
 
 Cambie la gráfica por una gráfica de lineas.
```{r activity1, exercise=TRUE}
# Escribe tu código acá.
```

Volvamos a los gráficos de dispersión que para este conjunto de datos parece ser el más adecuado.


```{r backToPlotting, exercise=TRUE}
ggplot(litReview, aes(x=CET, y=SoV))+
      geom_point()  # Recuerda que cambiando esta linea estamos especificando el tipo de gráfica.
```

Aún así tenemos mucho puntos y esto pueden provenir de las revistar o publicaciones. Utilicemos colores para diferenciarlos.

```{r coloredPoints, exercise=TRUE}
ggplot(litReview, aes(x=CET, y=SoV))+
  geom_point(aes(color=Venue), size=3)  # ¿Recuerdas la función aes()? Aquí está nuevamente.
```                                   

#### Estética

Podemos cambiar el esquema de colores, editar los textos a la derecha, y muchas otras cosas, sin embargo dejaremos estas funciones esteticas para otro momento.

Si quieres explorar, aquí hay algunas funciones que puedes utilizar.

* theme(legend.position="None")  # Remover el texto.

* scale_colour_brewer(palette = "Set1")  # Cambiar la paleta de colores.


Aquí tenemos un gráfico de dispersión bastante sencillo pero las escalas en los ejes se ven un tanto raras. Vamos a ajustar las escalas para que vayan de un rango de 0 a 10.

```{r settingAxis, exercise=TRUE}
ggplot(litReview, aes(x=CET, y=SoV))+
  geom_point(aes(color=Venue), size=3)+
  ylim(c(0, 10))
```

#### ¿Notaste como solo añadimos nuevas lineas al codigo? 

Así funciona ggplot, podemos seguir añadiendo nuevas lineas para modificar nuestras gráficas.

### Actividad 

Cambia los limites de 0 a 10 de tu eje x.

```{r activity2, exercise=TRUE}
# Escribe tu código acá.
```


## Intro a Estad&iacute;stica

#### Objetivos de Aprendizaje
Al finalizar esta actividad, estarás en capacidad de: 

* Diferenciar conceptos fundamentales de estad&iacute;stica
* Calcular medidas de tendencia central y sacar conclusiones sobre las diferencias.
* Interpretar un histograma

### Conceptos fundamentales

Vamos a definir algunos conceptos básicos y fundamentales a los cuales haremos referencia continuamente:

**Unidad estad&iacute;stica, Individuo o Elemento**: Personas u objetos que contienen cierta información que se desea estudiar y que pertenecen a la población en estudio.

**Población**: Conjunto de individuos o elementos que cumplen ciertas propiedades y entre los cuales se desea estudiar un determinado fenómeno.

**Muestra**: Subconjunto representativo de una población.

**Variables* o caracteres**: Caracter&iacute;stica observable que var&iacute;a entre los diferentes individuos de una población. Las variables pueden dividirse en cualitativas y cuantitativas.

### Tipos de Variable

**Variables cualitativas:**
Se usan con datos que representan categor&iacute;as que son mutuamente excluyentes, aunque se utilicen números para cada categor&iacute;a no representan cantidades. Para su medición usamos escalas:

- **Nominales:** No hay relación entre las categor&iacute;as Una escala nominal, se lo permite clasificar (no jerarquizar ni ordenar). *Ejemplo;* Género, nacionalidad, ubicación Geográfica.

- **Ordinales:** Sus posibles categor&iacute;as se encuentran jerarquizadas y ordenadas. *Ejemplo;* Satisfacción de un usuario, grado de dolor.

**Variables cuantitativas:**
Se usan con datos que se expresan mediante cantidades numéricas que permiten hacer operaciones matemáticas. Existen los siguientes tipos:

- **Discretas:** Solo puede tomar valores enteros. *Ejemplo;* Edad, n° de hijos, d&iacute;as del año.

- **Continuas:** Si sus posibles valores están en un conjunto infinito. Las podemos categorizar en intervalos *Ejemplo;* Peso, estatura, presión arterial.

### Actividad

```{r pregunta1, echo=FALSE}
question("¿Qué tipo de variable seria la cantidad de libros de un niño?",
  answer("Cualitativa Nominal"),
  answer("Cualitativa Ordinal"),
  answer("Cuantitativa Discreta", correct = TRUE),
  answer("Cuantitativa Continua")
)
```

```{r pregunta2, echo=FALSE}
question("¿Qué tipo de variable seria el grado de un estudiante?",
  answer("Cualitativa Nominal"),
  answer("Cualitativa Ordinal", correct = TRUE),
  answer("Cuantitativa Discreta"),
  answer("Cuantitativa Continua")
)
```

### Ejemplo de conjunto de datos

Vamos a comenzar por cargar un conjunto de datos en R

```{r loadingDataR, exercise=TRUE, echo = FALSE}
desempenio <- read.csv("https://echidna.informaticaeducativa.cf/datos/desempenio.csv",header=TRUE,sep=";")
head(desempenio)
```

Aqu&iacute; estamos guardando datos con la función read.csv en la variable 'desempenio'. La utilizaremos más tarde para hacer actividades.

### Actividad 

Explora los datos que hay en *desempenio*. Aqu&iacute; vas a encontrar el desempenio de un grupo de estudiantes en un pretest y un posttest. Lo que queremos saber es si hay diferencias entre las dos pruebas.

```{r exploreData, exercise=TRUE}


```

### Medidas de tendencia central

Las medidas de tendencia central son medidas estad&iacute;sticas que pretenden resumir en un solo valor a un conjunto de valores. Representan un centro en torno al cual se encuentra ubicado el conjunto de los datos. Las medidas de tendencia central más utilizadas son: *media*, *mediana* y *moda*

- **Media**: La media aritmética es un promedio estándar que a menudo se denomina promedio. Es el promedio de un conjunto de valores, o su distribución.

```{r ejemploIntroEst2, exercise=TRUE,echo=FALSE}
valores <- c(3,2,3,3,4,2,4)
mean(valores)
```

### Actividad 

Calcula la media para el pretest y para el posttest. Pista: Puedes usar desempenio$LearningPre para acceder a la columna. Crees que hay diferencias entre el pretest y el posttest?

```{r computeMeans, exercise=TRUE}


```

- **Mediana**: La representa el valor de la variable de posición central en un conjunto de datos ordenados. Se le denota mediana. 

```{r ejemploIntroEst3,exercise=TRUE, echo=FALSE}
valores <- c(3,2,3,3,4,2,4)
median(valores)
```

### Actividad 

Calcula la mediana para el pretest y para el posttest. 

```{r computeMedian, exercise=TRUE}


```

- **Desviación Estandar**: Esta medida se utiliza para cuantificar la variación o la dispersión de un conjunto de datos numéricos. Calcula esta medida de dispersion para el posttest.

```{r ejemploIntroEst5, exercise=TRUE, echo=FALSE}
sd(desempenio$LearningPre)
```

- **Varianza**: Es una medida de dispersión definida como la esperanza del cuadrado de la desviación de dicha variable respecto a su media.

```{r ejemploIntroEst6, exercise=TRUE, echo=FALSE}
var(desempenio$LearningPre)
```

### Histogramas

Para crear un simple histograma necesitamos la variable que vamos a usar en conjunto con el comando hist()

```{r ejemploIntroEst7, exercise=TRUE, echo=FALSE}
#Aqu&iacute; vemos un histograma de la variable LearningPre
hist(desempenio$LearningPre)
```

### Actividad
En la siguiente ventana de código, crea un historama para los valores de la ganancia de aprendizaje dentro de los datos *desempenio*.

- Gain

```{r createHistGain, exercise=TRUE}
hist()
```

```{r createHistGain-check, exercise.eval=TRUE}
print("Puta")
grade_result(
  pass_if(~identical(.result,hist(desempenio$LearningGain)))
)
```


### Resumen de las Columnas
Ahora, tambi&eacute;n podr&iacute;amos calcular la media de todas las columnas, con la instrucci&oacute;n *summary*


```{r computeSumma, exercise=TRUE}
summary(desempenio)
```

#### Medidas de estad&iacute;stica descriptiva por grupos

Nota que en los datos tenemos una columa que describe el tipo y n&uacute;mero de cursos previos: *PriorCourses*.
Si queremos comparar el campo de *Pretest* a *Posttest* se&uacute;n diferentes experiencias,
podemos comenzar por ver la media y la desviaci&oacute;n est&aacute;ndar para cada grupo utilizando
la funci&oacute;n *aggregate*

```{r descriptivaGrupos, exercise=TRUE}
aggregate(LearningPre~PriorCourses,desempenio,mean)
aggregate(LearningPre~PriorCourses,desempenio,sd)
```

### Actividad
* Modifica el código anterior para calcular las medidas de tendencia central y variabilidad para el posttest de acuerdo al número de cursos previos.

```{r actividad, exercise=TRUE}
aggregate()

```

```{r actividad-check, exercise.eval=TRUE}
print("Estoy haciendo un post")
grade_result(
  pass_if(~identical(.result,aggregate(LearningPre~PriorCourses,desempenio,var)))
)
```

