---
title: "Algoritmos no supervisados"
author: "Camilo Vieira, Ph.D., cvieira@uninorte.edu.co"
output: learnr::tutorial
runtime: shiny_prerendered
---
```{r setup, include=FALSE} 
library(learnr)
library(Hmisc)
library(ggalluvial)
#knitr::opts_chunk$set(echo = FALSE)
groups<- kmeans(iris[,c('Sepal.Length','Petal.Length')], 2)
computeDistance<- function(x, randomCentroids){
  dataPoint<- as.numeric(x[c(1,3)])
  distance<-c(norm(as.matrix(dataPoint-randomCentroids[1,]),"1")^2,
              norm(as.matrix(dataPoint-randomCentroids[2,]),"1")^2,
              norm(as.matrix(dataPoint-randomCentroids[3,]),"1")^2)
  which.min(distance)
}
```

# Resultados de aprendizaje:

al finalizar esta actividad, serás capaz de:

- Usar R para identificar grupos en un conjunto de datos usando el método kmeans

- Crear gráficos simples para representar los grupos en un conjunto de datos


```{r, echo=FALSE}
#htmltools::includeHTML("license.html")
```

## K-Means

K-means es un algoritmo de aprendizaje automático no supervisado que toma un conjunto de datos de N dimensiones y minimiza una medida de distancia para dividir el conjunto de datos en un número k de grupos o clusters. La medida de la distancia es la suma de las distancias euclidianas al cuadrado entre los puntos de datos y el centroide. 


### Procedimiento

Los siguientes pasos describen 

1. Elige al azar k centroides (o puntos que serán el centro de los grupos) en el espacio d. La idea es que los puntos estén cerca de los datos pero alejados entre sí.

2. Asigna cada dato al centroide más cercano a través de una medición de distancia.

3. Reubica los centroides para que tomen la posición correspondiente al promedio de sus datos asignados (que corresponden a los usuarios en este ejemplo).

4. Repite los dos pasos anteriores hasta que las asignaciones no cambien o cambien muy poco

### Ejemplo

Para este ejemplo, vamos a utilizar un conjunto de datos precargado llamado Iris. Este conjunto de datos incluye la longitud y el ancho del sépalo y el pétalo de 150 flores de iris pertenecientes a tres especies de plantas (setosa, virginica, versicolor).

Aquí se puede ver la diferencia entre un sépalo y un pétalo:

```{r, out.width = "400px", fig.align="center"}
knitr::include_graphics("https://upload.wikimedia.org/wikipedia/commons/7/7f/Mature_flower_diagram.svg")
```

Comencemos explorando las columnas en el conjunto de datos. Ejecuta la siguiente instrucción para explorar.

```{r exploreHead, exercise=TRUE}
iris
```

Vamos a usar las columnas de largo y ancho para tratar de agrupar flores similares en la misma especie. Solo usaremos la columna *Especie* para comparar resultados.

Podemos comenzar agrupando las flores usando la longitud del sépalo y la longitud del pétalo, y ver cómo le va. Para comenzar a explorar los datos, podemos crear un diagrama de dispersión donde el eje x es la longitud del pétalo, mientras que el eje y es la longitud del sépalo.

**Pregunta: ¿ves algún patrón en la gráfica? (responde en el formulario)**
```{r explorePlot, exercise=TRUE}
ggplot(iris, aes(x=Petal.Length,y=Sepal.Length))+
  geom_point()
```

Es posible que hayas identificado que parece haber al menos dos grupos de flores: pétalos y sépalo pequeños, y luego un grupo con pétalos > 3.

Si bien sabemos que el conjunto de datos contiene tres especies de plantas, comencemos a usar el algoritmo k-means para ver si identifica estos dos grupos visibles.



```{r computeTwoKmeans, exercise=TRUE}
# Dado que comienza desde un punto de datos aleatorio, queremos establecer una "semilla" para obtener siempre los mismos resultados
set.seed(1234)

# Ahora usamos la función kmeans pasando solo las columnas relevantes y el número de grupos deseado (k = 2)
groups<- kmeans(iris[,c('Sepal.Length','Petal.Length')], 2)

# Exploramos los resultados
groups
```

### Graficar los clusteres
Para graficar los clusters (o grupos), solo necesitamos hacer coincidir los grupos resultantes con nuestro conjunto de datos y usar los colores en el diagrama de dispersión para diferenciar cuáles pertenecen a cada grupo.


```{r plotTwoClusters, exercise=TRUE}
iris$group<-groups$cluster
ggplot(iris, aes(x=Petal.Length,y=Sepal.Length, color=factor(group)))+
  geom_point()
```

### Pregunta: ¿El algoritmo identificó los mismos grupos que habías considerado? (responde en el formulario)

Ahora ejecutaremos el algoritmo para encontrar tres grupos (k=3) y graficaremos los resultados.


#### Actividad práctica: ¿Qué está haciendo este algoritmo? Escribe comentarios dentro del código de muestra para describir lo que hace cada línea.

```{r computeTreKmeans, exercise=TRUE}
# Recuerda que así se agregan los comentarios
set.seed(1234)

groups<- kmeans(iris[,c('Sepal.Length','Petal.Length')], 3)

groups

iris$group<-groups$cluster

ggplot(iris, aes(x=Petal.Length,y=Sepal.Length, color=factor(group)))+
  geom_point()
```

Ahora hay tres grupos. Algunos de los puntos del primer grupo se movieron al segundo que se dividió al rededor de la longitud de pétalo igual a 5. Podemos comparar esos resultados con la especie real:

```{r plotSpeciesKmeans, exercise=TRUE}
ggplot(iris, aes(x=Petal.Length,y=Sepal.Length, color=factor(Species)))+
  geom_point()
```

### ¿Cómo hizo el algoritmo para encontrar grupos de flores de la misma especie?

Podemos calcular un indicador de desempeño calculando el número de flores clasificadas correctamente sobre el número total de flores.


```{r prepare-indicator}
set.seed(1234)
groups<- kmeans(iris[,c('Sepal.Length','Petal.Length')], 3)
groups
iris$group<-groups$cluster
```

```{r indicatorPerformance, exercise=TRUE, exercise.setup = "prepare-indicator"}
iris$group<- factor(iris$group, levels=c(1,2,3), labels=levels(iris$Species))
performance<- 100*sum(iris$Species==iris$group)/150
```

### Actividad práctica

Tal vez podamos mejorar ese indicador de rendimiento si también incluimos el ancho del sépalo y el ancho del pétalo en el procedimiento de agrupamiento. Use el siguiente cuadro para encontrar tres grupos usando las cuatro columnas disponiles (largos y anchos). Calcula y compara el indicador de desempeño con el que acabamos de hacer.

```{r activityWidths, exercise=TRUE}

```
