---
title: "Tutorial Estad&iacute;stica Descriptiva e Inferencial"
author: "cvieira"
output: learnr::tutorial
runtime: shiny_prerendered
---


```{r setup, include=FALSE} 
library(learnr)
library(Hmisc)
#knitr::opts_chunk$set(echo = FALSE)
desempenio <- read.csv("../../datos/desempenio.csv",header=TRUE,sep=";")
```


## Intro to R

#### Usage-Rigts
Estos materiales fueron creados con prop&oacute;sitos educativos. Tienen licencia creative commons, y pueden ser usados con la referencia adecuada.

```{r, echo=FALSE}
htmltools::includeHTML("license.html")
```


#### Learning outcomes
Al finalizar esta actividad, estar&aacute;s en capacidad de: 

* Crear variables, asignar y leer valores hacia/desde dichas variables

* Hacer c&aacute;lculos simples entre variables/valores

* Convertir el tipo de dato de las variables.

* Crear e invocar funciones que hagan c&aacute;lculos sencillos

#### Variables

El s&iacute;mbolo *<-* asigna un valor a una variable
Por ejemplo, si queremos asignar el valor 5 a la variable *'y'*, hacemos:

```{r varAssignment, exercise=TRUE}
y <- 5
# Let's make sure it has the corresponding value - please execute the following line
y


```


```{r prepare-Y}
y <- 5

```

Ahora podemos usar la variable *y*. En el siguiente bloque, multiplicamos *y* por 2, y luego lo asignamos a la variable x.
```{r varOperation, exercise=TRUE, exercise.setup = "prepare-Y"}
y*2
# Since we did not assign it to any variable, 'y' will keep the same value
y
# Now, if we want to save the result in a variable 'x':
x <- y*2
# Check out the value of variable 'x' now
x
```

```{r prepare-XY}
y <- 5
x <- y*2
```

### Actividad 

* Divide 'x' entre 'y'  y asigna el resultado a la variable *a*

* Verifica que *a* tiene el valor correcto

```{r assignmentActivity, exercise=TRUE, exercise.setup = "prepare-XY"}

```

Ahora vamos a trabajar con otro tipo de variables. Vamos a crear un listado de datos llamado *vector*.
Un vector es una lista de datos almacenada en una &uacute;nica variable. Para crear un vector, usamos la instrucci&oacute;n *c()*:
```{r createVector, exercise=TRUE, exercise.setup = "prepare-XY"}
z <- c(1.1, 9, pi, 5 , 6, 7, 8) 

# What is the meaning of having 'pi' in this vector?

# Check out the value of the variable 'z' 
z

```

Este vector puede ser usados para crear otros m&aacute;s grandes. Por ejemplo, si queremos crear un vector con todos los valores en *z*,
pero que tambi&eacute;n incluya los valores  'x' y  'y', hacemos lo siguiente:
```{r prepare-XYZ}

y <- 5
x <- y*2
z <- c(1.1, 9, pi, 5 , 6, 7, 8) 
```

```{r compositeVector, exercise=TRUE, exercise.setup = "prepare-XYZ"}

c(x,z,y)
```

### Actividad

* Modifica el programa anterior para crear un vector con todos los valores de *z* dos veces, y el valor de 'x' en el medio.
El contenido de tu vector debe ser el siguiente: 1.1, 9, 3.141593, 5 , 6, 7, 8, 10, 1.1, 9, 3.141593, 5 , 6, 7, 8

* Qu&eacute; ocurre si multiplicamos un vector por un n&uacute;mero?  z * 2 + 100

### Artim&eacute;tica
Otros operadores que pueden ser usados son : `+`, `-`, `/`, y `^`. x^2 quiere decir *x al cuadrado*.
x^2

```{r varArithmetic, exercise=TRUE, exercise.setup = "prepare-XYZ"}
x^2

#if you want to find the square root of a variable, you will need to use the function sqrt().

# A function is a group of instructions that we assign a name to
sqrt(x)

```

### Help - Ayuda
Cada que tengas una pregunta sobre una funci&oacute;n de R, puedes acceder a  you can access its information using '?'
Por ejemplo, si quieres saber qu&eacute; hace la funci&oacute;n *mean*:

```{r helpMean, exercise=TRUE, exercise.setup = "prepare-XYZ"}
?mean
```

### Preguta
Qu&eacute; hace la funci&oacute;n *mean*?

Puedes usarla con el vector *z*, asu&iacute;:

```{r computeMean, exercise=TRUE, exercise.setup = "prepare-XYZ"}

mean(z)

```

Podemos tambi&eacute;n hacer opereaciones entre vectores. Por ejemplo::

```{r vectorArithmetic, exercise=TRUE, exercise.setup = "prepare-XYZ"}

# The following instruction will multiply one by one the elements from both vectors
z * c(2, 1, 2,3,5,6,4)

# When the length is different for both vectors, R 'recycles' the numbers from the smaller vector
# This recylcing process re-uses the numbers on the same order. For instance:
c(2, 2, 4, 4) + c(1, 2)

# The outcome is a vector including four elements, just like executing:
# c(2, 2, 4, 4) + c(1, 2, 1, 2)

```

#### Matrices

Ahora, si queremos tener varias columnas en una sola variable, podemos usar una matriz o un data.frame. La  principal diferencia entre estas dos estructuras de datos es que las matrices solo pueden almacenar un tipo de datos (ej. n&uacute;meros), mientras que los data.frames puede incluir diferentes tipos (ej. n&uacute;meros y texto)
 

```{r creatingMatices, exercise=TRUE, exercise.setup = "prepare-XYZ"}
# Let's first create a vector called mi_vector containing all integers from 1 to 20.
# We can do that using the operator ':' 
mi_vector <-1:20
# Check out the content of mi_vector
mi_vector

# To validate the data type, we can use the function 'class'
class(mi_vector)

# If we want to know how many elements are in there, we can use the function 'length'
length(mi_vector)

```


### Actividad

Cu&aacute;ntos elementos hay en 'z'?

```{r prepare-Vector}
mi_vector <-1:20
dim(mi_vector)<-c(4,5)
mi_matrix <- mi_vector
students <- c('Charlie','Hayden','Alex','Ben')
randNumbers <- rnorm(20)
```

```{r convertIntoMatices, exercise=TRUE, exercise.setup = "prepare-Vector"}

#  Now we can turn our vector into a 4x5 matrix
dim(mi_vector)<-c(4,5)

# What we just did was to tell R that mi_vector will have four rows and five columns
mi_vector

```


### Actividad
Revisa nuevamente el tipo de dato de  mi_vector 

```{r crateMatrixTwo, exercise=TRUE, exercise.setup = "prepare-Vector"}

# Let's use an appropriate name for our variable
mi_matrix <- mi_vector

# Another approach to create this matrix is:
matrix(1:20,nrow=5, ncol=5)

```


Ahora imagina que los n&uacute;meros de cada fila corresponden a estudiantes, de los cuales contamos con cinco valores (columnas):
edad, altura, grado, promedio y peso (age, height, grade, GPA, and weight).

Nos gustar&iacute;a saber qu&eacute; estudiante corresponde a cada fila, as&iacute; que creamos una columna adicional

```{r assignNames, exercise=TRUE, exercise.setup = "prepare-Vector"}

students <- c('Charlie','Hayden','Alex','Ben')
mi_data <- cbind (students, mi_matrix)

# Now all the values in mi_matrix have quotation marks around them
mi_data

```

Como ves, ahora tenemos comillas alrededor de cada dato que tenemos. Esto ocurre porque una matriz puede solo almacenar un tipo de dato. En este caso, todos los valores son considerados texto. Para mantener nuestros tipos de dato originales, debemos usar un data.frame


```{r createDF, exercise=TRUE, exercise.setup = "prepare-Vector"}
mi_data <- data.frame(students, mi_matrix)
mi_data

# Now, to assign names to the columns, we use the function 'colnames'
colnames(mi_data)<- c("Name", "age", "height", "grade", "GPA", "weight")


# If you want to access a single column from the data frame, use the '$' symbol
# Uncomment (remove the #) the line you would like to execute
# mi_data
# mi_data$age
# mi_data$Name
```

### Funciones

Como ya has visto, podemos invocar funciones existentes como *mean* o *cbind* para hacer ciertas tareas.
Hay muchas funciones en R, y cada vez que quieras hacer algo, debes comenzar por buscar si ya existe alguna funci&oacute;n para &eacute;sto.

For instance, to get a vectors with 20 random numbers normally distributed:
```{r randomNumbers, exercise=TRUE, exercise.setup = "prepare-Vector"}
randNumbers <- rnorm(20)
randNumbers
```
### Actividad
Encuentra la funci&oacute;n que te permita encontrar el valor m&iacute;nimo en randNumbers


### Creando mis funciones
Si no encontramos funciones que nos sirvan, podemos crear las nuestras. En R, funciona similar a la creaci&oacute;n de variables en el sentido que podemos asignar una funci&oacute;n con'<-'. 

La siguiente funci&oacute;n multiplica *a* y *b*, y divide el resultado entre *c*

```{r createMyFunciton, exercise=TRUE}
myFunction <- function(a,b,c)
{
  x <- (a*b)
  y <- x/c
  y
}

# We can invoke this function using the following parameters a=10 b=5, c=2 like
myFunction(10,5,2)
# Likewise
myFunction(b=5, c=2, a=10)


```

### La funci&oacute;n *Apply* en R

La funci&oacute;n *apply* es a veces compleja de entender, pero puede ser muy &uacute;til. Las funciones *apply* ejecutan un conjunto de operaciones (una funci&oacute;n dada) para todas las filas de un conjunto de datos.

Explora: ??apply

```{r applyFunctions, exercise=TRUE, exercise.setup = "prepare-Vector"}

# For instance, if we create a function to print numbers from a list one by one:
printNumber <- function(number)
{
  textToPrint <- paste('The number is: ',number)
  print(textToPrint)
}

printNumber(3)
printNumber(5)

# We can invoke this function for all the elements from randNumbers 
output <- lapply(randNumbers, printNumber)

```

Nota que le pasamos el nombre de nuestra funci&oacute;n (printNumber) como un par&aacute;metro a lapply. Cu&aacute;l es el resultado?



