---
title: "Estadistica Descriptiva"
output: learnr::tutorial
runtime: shiny_prerendered
---

```{r setup, include=FALSE}
library(learnr)
library(msm)
knitr::opts_chunk$set(echo = FALSE)
desempenio <- read.csv("https://grupoinformaticaeducativa.uninorte.edu.co/shiny/datos/desempenio.csv",header=TRUE,sep=";")

```



## Estad&iacute;stica Descriptiva

### Resultados de aprendizaje

Al finalizar esta actividad, estar&aacute;s en capacidad de:

* Cargar datos en R desde un archivo separado por comas (CSV)
* Crear un histograma para ver la distribuci&oacute;n de tus datos
* Hacer un res&uacute;men general de los datos a trav&eacute;s de estad&iacute;stica descriptiva


#### Empecemos por cargar los datos. 

Para el ejemplo, cargaremos unos datos de desempelo pretest/posttest. 

* Si trabajaras desde tu computador, primero le decimos al programa
d&oacute;nde van a estar los archivos utilizando la instrucci&oacute;n setwd. 
Como est&aacute;s desde tu navegador, esta l&iacute;nea tiene el s&iacute;mbolo *#*, que 
significa *comentario*, es decir, que no se ejecuta.

* Luego le decimos que lea los datos de un archivo csv, separado por ;. En este caso, lo tomamos 
desde una direcci&oacute;n en Internet. P&iacute;dele a tu profe que cague tus datos en esta misma ruta.

```{r two-plus-two, exercise=TRUE}
#setwd('C:/Users/cvieira/data/')
# Los datos los guardamos en una variable que se llama desempenio
desempenio <- read.csv("https://grupoinformaticaeducativa.uninorte.edu.co/shiny/datos/desempenio.csv",header=TRUE,sep=";")
```


Puedes ver todos los datos utilizando el nombre de la variable, pero como hay tantos registros, 
la funci&oacute; *head* te permite ver &uacute;nicamente los primeros diez registros
```{r showEncabezado, exercise=TRUE}
head(desempenio)
# desempenio   # Esta instrucci&oacute; tiene el # al inicio para que no se ejecute.
```

Elimina el s&iacute;mbolo *#* y ejecuta nuevamente. Como puedes ver, aqu&iacute; tenemos datos de desempe&ntilde;o en pretest/posttest para 90 estudiantes.

Lo primero que vamos a hacer entonces es ver la distribuci&oacute;n de cada uno de estos datos.
Para esto, creamos un histograma con la funci&oacute;n *hist* . Por ejemplo, para el pretest, lo hacemos as&iacute;:


```{r showHist, exercise=TRUE}
hist(desempenio$LearningPre)
```

#### &iquest; Es una distribuci&oacute;n normal?

### Actividad
En la siguiente ventana de c&oacute;digo, crea un historama para los valores del posttest y gain. Adem&aacute;s, crea el histograma para ver la distribución de tus datos.

```{r createHist, exercise=TRUE}
hist(desempenio$LearningPre)
```

### Cambios en la desviación estándar a medida que aumenta el tamaño de la muestra
Como hemos discutido, la desviación estándar representa qué tanto varían mis datos. 
Para esto, se calcula un promedio, el promedio de la distancia entre cada dato y la media. 
Para esto, se utiliza la siguiente fórmula:

<div align=center>
$s=\sum_i{\sqrt{\frac{(x_i - \bar{X})^{2}}{N-1}}}=\sqrt{\frac{((x_0 - \bar{X})^{2}+(x_1 - \bar{X})^{2}+...(x_n - \bar{X})^{2})}{N-1}}$ 
</div>



¿Qué pasará entonces si el tamaño de la muestra (N) aumenta mucho?

Veamos... En el siguiente bloque encontrarás un conjunto de 10 datos que representa las notas de un grupo de estudiantes en un curso. 
A este conjunto de datos le calculamos la media y la desviación estándar. 

Duplica varias veces la cantidad de datos manteniendote en el rango de notas (0-5), y observa qué ocurre con la desviación estándar


```{r sdN, exercise=TRUE}
notas<- c(1,5,4,4,3,2,3,2,1,0)
mean(notas)
sd(notas)
```

### Distribución, Media y Desviación Estándar
Vamos a crear un conjunto de datos aleatorios que representen el desempeño de estudiantes. Utilizaremos la función rtnorm que me da un conjunto de datos que siguen la distribución normal. 

Luego de esto, crearemos el histograma con la función hist y verificaremos el valor de la media y desviación estándar
```{r sdDistri, exercise=TRUE}

# Generamos los datos aleatorios, pero asegurándonos que tengan una media (mean) y
# una desviación estándar (SD) que nosotros definimos. Por ejemplo: mean=2.5 y SD=0.5
# También definimos los límites inferior y superior.
y <- rtnorm(100, mean=2.5, sd=0.5, lower=0, upper=5)

#Veamos nuestros datos 
y

# Ahora veamos como se ve el histograma
hist(y, col ='red', xlab='Rango Datos', main='Histograma', xlim=c(0, 5))


#Verifiquemos los valores de mean y SD
mean(y)
sd(y)

```

#### Actividad
Vuelve al bloque anterior, y modifica la media a los siguientes valores (uno a la vez): 0.5, 1, 1.5, 4, 4.5, 5. 

- Explica: ¿Cómo cambia la distribución de los datos?

Ahora vuelve a usar la media de 2.5, y modifica la desviación estándar a los siguientes valores (uno a la vez): 0.1, 0.3, 0.5, 1, 2, 3.

- Explica:  ¿Cómo cambia la distribución de los datos? ¿Qué implicaciones podría tener esto para calcular la probabilidad de  que la nota sea mayor que 0.5?

### Hablemos de Distribuciones Muestrales...
Ya sabes cómo cargar los datos y ver un histograma. En el siguiente ejemplo, veremos c&oacute;mo podemos tomar una muestra de un conjunto grande de
datos, y hacer un histograma de esta muestra. Dicha actividad la podemos repetir muchas veces y ver c&oacute;mo se distribuyen los datos de cada muestra.

Modifica el programa para generar m&aacute;s muestras y muestras m&aacute;s grandes. ¿ Cómo se distribuyen los datos de cada muestra?

```{r ctl, exercise=TRUE}

# Generamos un conjunto de datos de ejemplo que siguen una distribucion uniforme
data <- runif(n=1000, min=1.2, max=6)
# Creamos el histograma
hist(data, col='steelblue', main='Histograma Datos Ejemplo')

# Vamos a sacar 10 muestras de 10 datos
sample <- c()
n<-10 # numero de muestras

for (i in 1:n){
  # La funcion sample me permite sacar muestras aleatorias de un conjunto de datos
  datosMuestra<-sample(data, 30, replace=TRUE) 
  # Generamos el histograma con los datos de la muestra
  hist(datosMuestra, col='steelblue', main='Histograma Datos Ejemplo')
  # Guardamos la media de la muestra para luego graficarla.
  sample[i] = mean(datosMuestra)
}
# Histograma de las medias generadas
hist(sample, col ='red', xlab='Rango Datos', main='Histograma Medias Muestrales')

```

#### Actividad
En la siguiente ventana de c&oacute;digo, crea un historama para los valores del posttest y gain.


#### Ahora cambiemos la distribuci&oacute;n original.
En lugar de usar runif, usamos rnorm para que nos genere unos datos de distribuci&oacute;n normal.

```{r ctlNorm, exercise=TRUE}

# Generamos un conjunto de datos de muestra
data <- rnorm(n=1000)
# Creamos el histograma
hist(data, col='steelblue', main='Histograma Datos Ejemplo')

# Vamos a sacar 10 muestras de 30 datos
sample <- c()
n<-10 # numero de muestras

for (i in 1:n){
  # La funcion sample me permite sacar muestras aleatorias de un conjunto de datos
  datosMuestra<-sample(data, 30, replace=TRUE) 
  # Generamos el histograma con los datos de la muestra
  hist(datosMuestra, col='steelblue', main='Histograma Datos Ejemplo')
  # Guardamos la media de la muestra para luego graficarla.
  sample[i] = mean(datosMuestra)
}
# Histograma de las medias generadas
hist(sample, col ='red', xlab='Rango Datos', main='Histograma Medias Muestrales')

```

### Estad&iacute;sitica Descriptiva
Ahora vamos a calcular las medidas de tendencia central y de variabilidad:



```{r computeDesc, exercise=TRUE}
mean(desempenio$LearningPre) # Media
median(desempenio$LearningPre) # Mediana
var(desempenio$LearningPre) # Varianza
sd(desempenio$LearningPre) # Desv. Est.
```

### Actividad
* Modifica el c&oacute;digo anterior para calcular las medidas de tendencia central y variabilidad para el posttest.

* Calcula estas medidas tambi&eacute;n para tus datos

```{r activdidadMedidas, exercise=TRUE}

```


### Resumen de las Columnas
Ahora, tambi&eacute;n podr&iacute;amos calcular la media de todas las columnas, con la instrucci&oacute;n *summary*


```{r computeSumma, exercise=TRUE}
summary(desempenio)
```

#### Medidas de estad&iacute;stica descriptiva por grupos

Nota que en los datos tenemos una columa que describe el tipo y n&uacute;mero de cursos previos: *PriorCourses*.
Si queremos comparar el campo de *Pretest* a *Posttest* se&uacute;n diferentes experiencias,
podemos comenzar por ver la media y la desviaci&oacute;n est&aacute;ndar para cada grupo utilizando
la funci&oacute;n *aggregate*

```{r descriptivaGrupos, exercise=TRUE}
aggregate(LearningPre~PriorCourses,desempenio,mean)
aggregate(LearningPre~PriorCourses,desempenio,sd)
```

### Actividad
* Modifica el c&oacute;digo anterior para calcular las medidas de tendencia central y variabilidad para el posttest de acuerdo al n&uacute;mero de cursos previos.
* Utiliza tus variables para para calcular las medidas de tendencia central y variabilidad por grupos


```{r computeAggregate, exercise=TRUE}


```
