---
title: "Estadistica Descriptiva"
output: learnr::tutorial
runtime: shiny_prerendered
---

```{r setup, include=FALSE}
library(learnr)
knitr::opts_chunk$set(echo = FALSE)
desempenio <- read.csv("https://grupoinformaticaeducativa.uninorte.edu.co/shiny/datos/desempenio.csv",header=TRUE,sep=";")

```



## Estad&iacute;stica Descriptiva

### Resultados de aprendizaje

Al finalizar esta actividad, estar&aacute;s en capacidad de:

* Cargar datos en R desde un archivo separado por comas (CSV)
* Crear un histograma para ver la distribuci&oacute;n de tus datos
* Hacer un res&uacute;men general de los datos a trav&eacute;s de estad&iacute;stica descriptiva


#### Empecemos por cargar los datos. 

Para el ejemplo, cargaremos unos datos de desempelo pretest/posttest. 

* Si trabajaras desde tu computador, primero le decimos al programa
d&oacute;nde van a estar los archivos utilizando la instrucci&oacute;n setwd. 
Como est&aacute;s desde tu navegador, esta l&iacute;nea tiene el s&iacute;mbolo *#*, que 
significa *comentario*, es decir, que no se ejecuta.

* Luego le decimos que lea los datos de un archivo csv, separado por ;. En este caso, lo tomamos 
desde una direcci&oacute;n en Internet. P&iacute;dele a tu profe que cague tus datos en esta misma ruta.

```{r two-plus-two, exercise=TRUE}
#setwd('C:/Users/cvieira/data/')
# Los datos los guardamos en una variable que se llama desempenio
desempenio <- read.csv("https://grupoinformaticaeducativa.uninorte.edu.co/shiny/datos/desempenio.csv",header=TRUE,sep=";")
```


Puedes ver todos los datos utilizando el nombre de la variable, pero como hay tantos registros, 
la funci&oacute; *head* te permite ver &uacute;nicamente los primeros diez registros
```{r showEncabezado, exercise=TRUE}
head(desempenio)
# desempenio   # Esta instrucci&oacute; tiene el # al inicio para que no se ejecute.
```

Elimina el s&iacute;mbolo *#* y ejecuta nuevamente. Como puedes ver, aqu&iacute; tenemos datos de desempe&ntilde;o en pretest/posttest para 90 estudiantes.

Lo primero que vamos a hacer entonces es ver la distribuci&oacute;n de cada uno de estos datos.
Para esto, creamos un histograma con la funci&oacute;n *hist* . Por ejemplo, para el pretest, lo hacemos as&iacute;:


```{r showHist, exercise=TRUE}
hist(desempenio$LearningPre)
```

#### &iquest; Es una distribuci&oacute;n normal?

### Actividad
En la siguiente ventana de c&oacute;digo, crea un historama para los valores del posttest y gain. Adem&aacute;s, crea el histograma para ver la distribución de tus datos.

```{r createHist, exercise=TRUE}
hist(desempenio$LearningPre)
```


### Hablemos de Distribuciones Muestrales...
Ya sabes cómo cargar los datos y ver un histograma. En el siguiente ejemplo, veremos c&oacute;mo podemos tomar una muestra de un conjunto grande de
datos, y hacer un histograma de esta muestra. Dicha actividad la podemos repetir muchas veces y ver c&oacute;mo se distribuyen los datos de cada muestra.

Modifica el programa para generar m&aacute;s muestras y muestras m&aacute;s grandes. C&oacute;mo se distribuyen los datos de cada muestra?

```{r ctl, exercise=TRUE}

# Generamos un conjunto de datos de ejemplo que siguen una distribucion uniforme
data <- runif(n=1000, min=1.2, max=6)
# Creamos el histograma
hist(data, col='steelblue', main='Histograma Datos Ejemplo')

# Vamos a sacar 10 muestras de 10 datos
sample <- c()
n<-10 # numero de muestras

for (i in 1:n){
  # La funcion sample me permite sacar muestras aleatorias de un conjunto de datos
  datosMuestra<-sample(data, 30, replace=TRUE) 
  # Generamos el histograma con los datos de la muestra
  hist(datosMuestra, col='steelblue', main='Histograma Datos Ejemplo')
  # Guardamos la media de la muestra para luego graficarla.
  sample[i] = mean(datosMuestra)
}
# Histograma de las medias generadas
hist(sample, col ='red', xlab='Rango Datos', main='Histograma Medias Muestrales')

```

#### Actividad
En la siguiente ventana de c&oacute;digo, crea un historama para los valores del posttest y gain.


#### Ahora cambiemos la distribuci&oacute;n original.
En lugar de usar runif, usamos rnorm para que nos genere unos datos de distribuci&oacute;n normal.

```{r ctlNorm, exercise=TRUE}

# Generamos un conjunto de datos de muestra
data <- rnorm(n=1000)
# Creamos el histograma
hist(data, col='steelblue', main='Histograma Datos Ejemplo')

# Vamos a sacar 10 muestras de 30 datos
sample <- c()
n<-10 # numero de muestras

for (i in 1:n){
  # La funcion sample me permite sacar muestras aleatorias de un conjunto de datos
  datosMuestra<-sample(data, 30, replace=TRUE) 
  # Generamos el histograma con los datos de la muestra
  hist(datosMuestra, col='steelblue', main='Histograma Datos Ejemplo')
  # Guardamos la media de la muestra para luego graficarla.
  sample[i] = mean(datosMuestra)
}
# Histograma de las medias generadas
hist(sample, col ='red', xlab='Rango Datos', main='Histograma Medias Muestrales')

```

### Estad&iacute;sitica Descriptiva
Ahora vamos a calcular las medidas de tendencia central y de variabilidad:



```{r computeDesc, exercise=TRUE}
mean(desempenio$LearningPre) # Media
median(desempenio$LearningPre) # Mediana
var(desempenio$LearningPre) # Varianza
sd(desempenio$LearningPre) # Desv. Est.
```

### Actividad
* Modifica el c&oacute;digo anterior para calcular las medidas de tendencia central y variabilidad para el posttest.

* Calcula estas medidas tambi&eacute;n para tus datos
```{r activdidadMedidas, exercise=TRUE}

```


### Resumen de las Columnas
Ahora, tambi&eacute;n podr&iacute;amos calcular la media de todas las columnas, con la instrucci&oacute;n *summary*


```{r computeSumma, exercise=TRUE}
summary(desempenio)
```

#### Medidas de estad&iacute;stica descriptiva por grupos

Nota que en los datos tenemos una columa que describe el tipo y n&uacute;mero de cursos previos: *PriorCourses*.
Si queremos comparar el campo de *Pretest* a *Posttest* se&uacute;n diferentes experiencias,
podemos comenzar por ver la media y la desviaci&oacute;n est&aacute;ndar para cada grupo utilizando
la funci&oacute;n *aggregate*

```{r descriptivaGrupos, exercise=TRUE}
aggregate(LearningPre~PriorCourses,desempenio,mean)
aggregate(LearningPre~PriorCourses,desempenio,sd)
```

### Actividad
* Modifica el c&oacute;digo anterior para calcular las medidas de tendencia central y variabilidad para el posttest de acuerdo al n&uacute;mero de cursos previos.
* Utiliza tus variables para para calcular las medidas de tendencia central y variabilidad por grupos


```{r computeAggregate, exercise=TRUE}


```
